【裁判字號】    97,訴,2531
【裁判日期】    980219
【裁判案由】    政府採購法
【裁判全文】
臺北高等行政法院判決
                                      97年度訴字第2531號
                              .
原      告  義慶營造有限公司
代  表  人  甲○○（董事）
訴訟代理人  李元德  律師
            古嘉諄  律師
            陳德純  律師
被      告  國立東華大學
代  表  人  乙○○（校長）
訴訟代理人  吳明益  律師
            籃健銘  律師
上列當事人間因政府採購法事件，原告不服行政院公共工程委員
會中華民國97年8 月22日訴0000000 號審議判斷，提起行政訴訟
，本院判決如下：
    主  文
申訴審議判斷及異議處理結果均撤銷。
訴訟費用由被告負擔。
    事  實
一、事實概要：原告參與招標機關即被告辦理之「學人宿舍第二
    期工程」（下稱系爭工程）採購案，因不服被告於民國（下
    同）97年4 月25日以東總字第0970004437號函認其有政府採
    購法第101 條第1 項第10款延誤履約期限情節重大之情形，
    擬將其刊登政府採購公報之通知，於97年5 月14日向被告提
    出異議，復不服被告97年5 月20日東總字第0970005217 號
    函異議處理結果（下稱異議處理結果），向行政院公共工程
    委員會申訴，遭審議判斷駁回，遂提起本件行政訴訟。
二、兩造聲明：
    (一)原告聲明：申訴審議判斷及異議處理結果均撤銷。
    (二)被告聲明：駁回原告之訴。
三、兩造之爭點：
    (一)原告主張之理由：
      (1)被告依政府採購法第101 條第1 項第10款之刊登行為，
        有違反政府採購法所定公平合理原則之違法：
        1.按政府採購法第6 條明揭政府辦理採購應遵循之原則
          ，其第1 項前段規定「機關辦理採購，應以維護公共
          利益及公平合理為原則」，考其立法意旨在於「維護
          公共利益及公平合理為民事契約之基本內涵，於政府
          採購尤應加以重視…」，可知公平合理原則為一般法
          律原則，同時規範私人間之採購行為與政府採購事件
          ，從而機關之採購行為如有違反政府採購法所定公平
          合理原則之情形者，其行為即屬違法。
        2.次按，機關依政府採購法第101 條之刊登行為，絕非
          毫無時間限制，本件被告遲至工程完工後近7 年，始
          通知原告將刊登政府採購公報乙事，顯係權力濫用，
          有違政府採購法所定公平合理原則，自屬違法：
          原告於89年間因承攬系爭工程而與被告於同年10月
            9 日簽訂工程合約，查系爭工程已於90年8 月19日
            完工，並於同年10月3 日經被告驗收合格。嗣因雙
            方就本工程是否有逾期情事發生爭議，而由原告於
            92年間向行政院公共工程委員會（下稱工程會）提
            出履約爭議調解之申請（案號：調91311 ），案經
            該會於92年7 月29日函附調解成立書在案。
          詎料，被告竟於系爭工程結案多年後，甫於97年4
            月25日以東總字第0970004437號函通知原告，系爭
            工程因有延誤履約期限情節重大情形將刊登政府採
            購公報乙事，距離系爭工程完工之日已近7 年，縱
            以上開履約爭議調解案成立調解之日觀之，亦已事
            隔將近5 年。
          姑不論原告就系爭工程之履行是否該當政府採購法
            第101 條第1 項第10款之刊登原因，惟被告遲至系
            爭工程完工結案多年後始通知原告有關刊登政府採
            購公報乙事，猝置原告之法律地位於不安定之狀態
            ，嚴重侵害原告之權益，顯係權力濫用，完全悖離
            政府採購法第6 條第1 項所定公平合理原則，其刊
            登行為顯屬違法。
        3.再者，法律設有時效制度，不論私法上或公法上之權
          利行使，均有適用，機關之行政行為亦應受其拘束，
          始謂公平合理。本件被告依政府採購法第101 條第1
          項第10款之刊登行為卻未於一定期限內為之，顯與政
          府採購法所定公平合理原則有違，自屬違法：
          按被告依政府採購法第101 條第1 項第10款之刊登
            行為，固與公法上之請求權或形成權之行使無涉，
            從而公法上有關消滅時效或除斥期間之規定，並無
            直接適用之餘地。惟自政府採購法第6 條所定公平
            合理原則以觀，放任機關得永久無限期地為此一刊
            登行為，絕非政府採購法之立法本意，是參酌公法
            上消滅時效及除斥期間制度之法律原則，機關對廠
            商之刊登公報行為亦應有一定期限之限制，始符政
            府採購法第6 條所明定之公平合理原則。蓋以：
            a.消滅時效及除斥期間等制度之目的在於尊重既存
              之事實狀態及維持法秩序之安定，故不論是公法
              上之請求權或形成權，均應設有一定之行使期間
              ，以免人民之法律地位長久處於不確定之狀態，
              有違法律秩序安定性及行政行為可預見性之原則
              ，對於人民之權益亦有侵害。
            b.本件被告依政府採購法第101 條第1 項第10款之
              刊登行為，究其本質雖非公法上之請求權，亦與
              撤銷權或廢止權等形成權之行使無涉，然消滅時
              效及除斥期間等制度所彰顯之前開法安定性原則
              及行政行為可預見性原則，在本件刊登行為之時
              間限制上，亦應予以適用。
            c.被告於系爭工程完工甚或調解成立後，遲未依政
              府採購法第101 條第1 項第10款規定為刊登行為
              ，依其情事已足使原告相信，被告認定有關系爭
              工程之履約並無政府採購法第101 條第1 項第10
              款之刊登原因。迺被告嗣後竟再為刊登行為，前
              後行為矛盾，欠缺合理性，顯係權力濫用而違反
              誠實信用原則，不符政府採購法所定公平合理原
              則，自屬違法。
          又如與其他公法上之權利行使限制相比較（例如請
            求權之消滅時效、撤銷權之除斥期間等），本件被
            告於系爭工程完工7 年後始依政府採購法第101 條
            第1 項第10款為刊登行為，遠遠超過現行法所允許
            之5 年消滅時效及2 年除斥期間，益證被告之刊登
            行為違反政府採購法所定公平合理原則，且有違背
            誠信原則、法安定性原則及行政行為可預見性原則
            等之違法，至為灼然：
            (甲)以公法上請求權之行使為例，依行政程序法第13
              1 條第1 項規定，除法律有特別規定外，原則上
              因5 年間不行使而消滅。
            (乙)以針對違法行政處分撤銷權之行使為例，依行政
              程序法第121 條第1 項規定，應於知有撤銷原因
              時起2 年內為之。
            (丙)以針對合法授益處分之廢止為例，依行政程序法
              第124 條規定，應自廢止原因發生後2 年內為之
              。
            (丁)經綜合比較前揭有關公法上各項權利行使之期間
              規定，縱以最長期間即公法上請求權有5 年消滅
              時效之規定為據，被告遲至系爭工程完工後近7
              年始為刊登行為，較公法上消滅時效之5 年更為
              長久，復無其他法律上之原因允許被告得無限期
              為此一刊登行為，則基於各項權利之行使限制應
              力求公平合理，本件被告對原告所為之刊登行為
              ，在程序上即應不予准許。
        4.另參照政府採購法第103 條所定停權期間，依其情節
          輕重而有1 年及3 年之區別，可見本件被告遲至系爭
          工程完工後近7 年始依政府採購法第101 條第1 項第
          10款為刊登行為，有欠公平而顯不合理，故有違反政
          府採購法所定公平合理原則之違法：
          按政府採購法及其施行細則全文固未就機關依政府
            採購法第101 條之刊登行為設有期限規定，惟此乃
            立法疏漏，非謂機關之刊登行為即毫無期間限制，
            否則機關即屬權力濫用。
          政府採購法第101 規定之設，考其立法意旨，係為
            透過將有違法或重大違約情事之廠商刊登於採購公
            報之方式，以杜絕不良廠商之違法或違約行為，避
            免其他機關再受危害，並收嚇阻及懲罰之效果。
          政府採購法第102 條第3 項揭明，於申訴審議結果
            確定廠商有該法第101 條第1 項各款所列情事時，
            機關應「即」將廠商名稱及相關情形刊登採購公報
            ，此亦與政府採購法第101 條規定之立法意旨相符
            。蓋以，機關應於廠商確有違法或重大違約情形時
            「即」依法刊登採購公報，以收懲罰與嚇阻之效，
            並藉此達到提醒其他機關於辦理採購事件時留意之
            目的。
          惟查，系爭工程完工已將近7 年，被告迄今始依政
            府採購法第101 條第1 項第10款將原告刊登採購公
            報，被告之刊登行為完全悖離上述立法目的。試問
            ，如原告果為不良廠商（按：原告謹否認之），則
            7 年來陸續承包其他機關之公共工程，豈非危害社
            會甚鉅。
          況倘若原告於系爭工程完工之初（即90年8 月間）
            即遭被告以同一違約事由刊登採購公報，依政府採
            購法第103 條第1 項第2 款規定，申訴廠商「自刊
            登之次日起1 年內，不得參加投標或作為決標對象
            或分包廠商」之期間早已經過，益證被告遲至今日
            始依政府採購法第101 條第1 項第10款之刊登行為
            ，違反原告與其他機關之信賴，顯失公平，且非合
            理。
          另再對照比較政府採購法第103 條第1 項第1 款規
            定，廠商如係因借用或冒用他人名義投標、訂約或
            履約，或有偽造、變造相關文件之情事，或因圍標
            、綁標、洩密等重大違法受有期徒刑判決，而遭招
            標機關刊登採購公報，「自刊登之次日起3 年內，
            不得參加投標或作為決標對象或分包廠商」。由此
            可知，縱然是違反刑事法律或以不正方法參與政府
            採購之廠商，其因機關之刊登行為而受停權處分之
            期間亦不過3 年，如自系爭工程完工時起算，此一
            停權期間亦早已經過，益證被告於本件之刊登行為
            ，對於一向誠實履約並無不良紀錄之原告而言，顯
            係比例失衡，不符政府採購法所定公平合理原則。
      (2)被告依政府採購法第101 條第1 項第10款之刊登行為，
        有違反明確性及可預測性原則之違法：
        1.按法治國家要求行政行為應具有明確性及可預見性，
          以維持法律秩序之安定性，是行政行為需符合明確性
          及可預測性之一般法律原則，使人民得藉由預測、預
          見行政機關之行為，據以規劃安排其經濟活動，而不
          致發生無法預測之損害。
        2.系爭工程完工至今已近7 年，雙方就工期乙事縱有爭
          議，亦已於5 年前循政府採購法之履約爭議調解程序
          處理完畢，被告於其時並未有任何關於政府採購法第
          101 條之刊登行為，原告因而相信被告亦認定其並無
          政府採購法第101 條所定刊登原因，且自系爭工程完
          工以來，原告仍陸續承包其他機關之公共工程，亦無
          違法或違約之情形。
        3.詎料，被告於系爭工程完工近7 年後始依政府採購法
          第101 條第1 項第10款為刊登行為，將使原告蒙受「
          自刊登之次日起1 年內，不得參加投標或作為決標對
          象或分包廠商」之不利益，影響原告之權益甚鉅，有
          違既存之法律秩序；且本件被告就是否刊登採購公報
          乙事，其行為前後矛盾，欠缺明確，亦使原告無從預
          見。故本件被告依政府採購法第101 條第1 項第10款
          之刊登行為違反行政法上明確性及可預見性之一般法
          律原則而構成違法，至為明顯。
      (3)被告依政府採購法第101 條第1 項第10款之刊登行為，
        有違反誠實信用原則之違法：
        1.按依行政程序法第8 條規定：「行政行為，應以誠實
          信用之方法為之，並應保護人民正當合理之信賴。」
          誠信原則乃公法、私法共通之法理而為一般法律原則
          ，不但人民行使權利、負擔義務時，應依誠實及信用
          方法，行政機關在執行其任務或為行政行為時，亦應
          適用誠實信用原則，不得有權力濫用等情，否則該行
          政行為即因違反一般法律原則而屬違法。
        2.政府採購法及其施行細則雖未就機關依採購法第101
          條規定之刊登行為設有行使期限之明文，惟基於法律
          安定性、行政行為明確性及可預見性之要求，其行使
          絕非毫無限制；如認機關依政府採購法之刊登行為得
          恣意永久無限期地為之，不啻承認機關得濫用此一由
          政府採購法所建立之特殊制度，戕害廠商之權益，並
          違反社會活動基於機關不為刊登行為所形成之既有事
          實狀態，使法律秩序陷於不確定，顯與行政行為應以
          誠實信用方法為之的一般法律原則相悖，自非適法。
        3.原告於系爭工程完工後仍陸續承包其他公共工程，並
          無違法或重大違約情事，迺被告於本工程完工近7 年
          後始改向社會大眾宣示原告有重大違約等情，嚴重損
          害原告之既有權益且將受有政府採購法第103 條第1
          項第2 款所定停權1 年之不利益，亦有違法律秩序安
          定之要求。依上所述，本件被告遲至系爭工程完工近
          7 年後始依政府採購法第101 條第1 項第10款之刊登
          行為，顯已構成權力濫用而有違反誠實信用原則之違
          法。
      (4)原告係基於調解之目的而與被告就工期爭議成立調解，
        並非就工程之履行有何遲延責任，被告自行委任之營建
        管理單位亦為相同認定。迺被告竟仍片面引用工程會調
        解成立書之內容作為政府採購法第101 條第1 項第10款
        之刊登原因，棄恁不論原告原先基於調解目的所為之讓
        步誠意，顯亦有違反誠實信用原則之違法：
        1.原告就本工程之履行並無任何遲延責任，被告自行委
          任之營建管理單位亦為相同認定，原告僅係基於讓步
          而與被告就本工程之工期爭議成立調解，不得作為政
          府採購法第101 條第1 項第10款之刊登原因：
          查系爭工程自契約所定開工日（即89年3 月1 日）
            後即陸續發生不可歸責於原告之事由，致雙方遲至
            同年10月9 日始簽訂本工程合約書，復因第三人就
            系爭工程所需建築執照之審理過程延宕，及因法令
            變更要求增設消防設備等情，致原告遲至同年11月
            27日始取得建築執照而得據以施工。
          經原告戮力執行，系爭工程於90年8 月19日申報竣
            工，案經被告進行初驗、複驗程序而於同年10 月3
            日正式驗收合格，並陸續交付承租人使用。詎料，
            因第三人施作之他項工程（景觀、道路、停車場等
            ）與建築執照所載有所未合，致91年4 月9 日方取
            得使用執照。
          系爭工程原定履約期限為240 個工作天，惟因上述
            不可歸責於原告之因素致實際施作之天數為305 個
            工作天，經被告委請之營建管理單位即陳宇人建築
            師基於專業營建管理立場認定，系爭工程之工進確
            因上述不可歸責於原告之事由而受有影響，其受影
            響之天數為120 個工作天，應不予計入工期，陳宇
            人建築師於函覆被告有關原告不計工期及展延工期
            之申請案時即已載明：
            (甲)說明二：「…本案製作統包招標過程，採購法實
              施後，尚屬首例，未考量外在複雜因素，建築執
              照申請需經過非常繁瑣程序，且地方政府人力少
              ，業務多之情況及圖說委託外審等，延誤、耽擱
              係常有之事。另廠商服務建議書所列工作期限理
              應無法估算外在無法掌握之因素。…分析以上因
              素，廠商建照申請（89年7 月27日）至縣府發照
              （89年11月18日）該段期間扣除零星施工，准予
              90工作天不計工期，尚屬合理」。
            (乙)說明四：「依新修正之消防法規認定本案係公家
              使用之建築而需應設消防設施乙節，確因當時投
              標文件並未考量，事後法規變更，廠商除施工前
              設計圖說需送審外仍需額外施工，准予延長工期
              20工作天」。
            (丙)說明七：「設計圖說申請建築執照前需送相關單
              位核定，經分析影響10工作天，准予展延工期」
              。
          據此，則原告就系爭工程之執行僅花費185 個工作
            天，遠低於契約所定工期240 個工作天（計算式：
            305-120=185 ），何來逾期之有。
          原告即據此向工程會提出履約爭議調解申請，原告
            於調解程序中雖主張系爭工程之工期因不可歸責於
            原告之因素而應予扣除120 個工作天，惟基於尊重
            調解委員之建議，且認知調解制度之目的本在促使
            雙方各退一步而達成合意解決紛爭之雙贏結果，故
            而與被告合意成立調解。
          依上所述，原告係基於讓步而與被告成立調解，非
            謂原告關於系爭工程之履行即有政府採購法第101
            條第1 項第10款之刊登原因。
        2.基此，被告以原告於調解程序同意讓步之結果，作為
          其依政府採購法第101 條第1 項第10款為刊登行為之
          依據，並非雙方當初進行履約爭議調解並成立調解之
          原意，且被告於取得原告讓步合意後，事隔多年始為
          刊登行為，顯非本於誠實信用方法，亦有違反誠實信
          用原則之違法。
      (5)原告並無惡意重大違約之情形，且已因基於調解目的之
        讓步而受有逾期罰款之鉅額損失；況系爭工程早已完工
        驗收，被告並未受有何等重大不利益，卻於完工後近7
        年始依政府採購法第101 條第1 項第10款為刊登行為，
        致原告另需蒙受停權1 年之不利益，被告之刊登行為顯
        與比例原則不合：
        1.按行政程序法第7 條就比例原則已有明確規定：「行
          政行為，應依下列原則為之：一採取之方法應有助於
          目的之達成。二有多種同樣能達成目的之方法時，應
          選擇對人民權益損害最少者。三採取之方法所造成之
          損害不得與欲達成目的之利益顯失均衡。」
        2.次按，政府採購法第101 條之立法理由揭明「…對於
          廠商有違法或重大違約情形時…視其結果刊登於政府
          採購公報…以杜不良廠商之違法、違約行為…」，故
          「對於不良廠商刊登公報之要件應考慮者，除違法外
          ，在違約行為部分，尚須有重大違約之情形，且應考
          量行政程序法之比例原則規定，倘遇有違約情事即一
          律予以刊登公報，即與立法目的不符」，工程會96年
          4 月16日工程企字第09600151280 號函可資參照。
        3.另鈞院95年訴字第3418號判決亦採認上述工程會函釋
          之見解，認定：「…原告雖有過失，但其情節尚非重
          大，且亦無因同樣情事危害其他機關之可能。故被告
          認原告對系爭合約之解除有重大過失云云，尚非可採
          ，其通知欲將原告刊登採購公報，與上揭政府採購法
          第101 條之立法目的不符，難認為正當」，亦可為證
          。足見機關辦理採購時，除廠商有違法情形外，應就
          個案考量廠商是否有「重大」違約情事及比例原則，
          並非一律作成停權處分。
        4.經查，原告就系爭工程之履行並無故意或重大過失之
          違約行為，其實際施作天數固有超過契約原定工期之
          情形，惟係非可歸責於原告之原因所致，被告委任之
          營建管理單位即陳宇人建築師亦肯認應予扣除120 個
          工作天，始謂工程之合理工期。迺本件被告棄恁不論
          原告並無重大違約之情事，逕以前揭調解成立之結果
          作為政府採購法第101 條第1 項第10款之刊登原因，
          其刊登行為顯已違背政府採購法第101 條所揭示之立
          法目的。
        5.況原告雖有前述不可歸責之事由，仍基於對調解制度
          之尊重及展現解決爭議之誠意而讓步，進而與被告成
          立調解，也因此受有逾期罰款之鉅額損失。被告遲至
          今日始依政府採購法第101 條第1 項第10款為刊登行
          為，致原告除前已承擔鉅額之逾期罰款損失外，尚須
          遭受停權1 年不得參與公共工程之重大不利益，就政
          府採購法第101 條所欲達成之懲罰效果與公益目的而
          言，被告之刊登行為並未就系爭工程履約經過之客觀
          情事為公平合理之判斷，並就刊登行為之適當性、必
          要性及均衡性為審慎決定，依據上開工程會函釋及鈞
          院判決意旨，被告之刊登行為顯已違背行政程序法第
          7 條所明定之比例原則，亦與政府採購法第101 條之
          立法目的有違。
      (6)原告於系爭工程完工驗收後陸續承作多件其他政府機關
        之公共工程，均已順利結案，被告亦另將高達3 億元之
        「原住民民族學院新建工程」交由原告施作，足證原告
        履約紀錄良好，絕非不良廠商而有危害其他機關之情事
        ，故被告徒以原告於調解程序就工期爭議同意讓步之結
        果，作為其依政府採購法第101 條第1 項第10款為刊登
        行為之依據，顯係權力濫用：
        原告自85年以來即持續不間斷地承作政府機關之公共
          工程案件，且原告負責施作之各該公共工程均已順利
          完工，足見原告乃實績優良之廠商。被告徒以原告於
          上開調解程序中所為之讓步，作為認定原告為不良廠
          商並刊登政府採購公報之基礎，顯與原告履約實績優
          良之事實不符，自無可採。
        況查，被告本身亦將另案高達3 億元之「原住民民族
          學院新建工程」交由原告施作，顯見被告亦認定原告
          並無違法或重大違約情事，否則斷無可能再將其他工
          程委由原告負責承作，益證系爭工程之爭執純屬契約
          爭執，原告於上開調解程序所為之讓步並不足以使原
          告被認定為不良廠商，被告亦無其他事證證明原告有
          因而危害任何政府機關之情形。
        被告一方面以原告於上開調解程序中所為之讓步，作
          為認定原告為不良廠商並刊登政府採購公報之基礎，
          另一方面卻於上開調解程序終結後翌年，即將高達3
          億元之「原住民民族學院新建工程」交由原告施作，
          顯見被告亦不認為原告就系爭工程之履行有違法或重
          大違約情事。被告之行政行為前後不一，顯係權利濫
          用，本件刊登行為自屬違法，至為明確。
    (二)被告主張之理由：
      (1)被告確有政府採購法第101 條第1 項第10款之重大違約
        事實：
        1.依工程履約爭議調解成立書，調解成立之內容及理由
          第2 條第(四)項內容，逾期113 天已扣除不可歸責於原
          告工期（不計工期）。依同法施行細則第111 條規定
          ，所稱延誤履約期限情節重大者，屬已完成履約而逾
          履約期限，依逾期日數計算，履約進度落後百分之20
          以上，且日數達10日以上。
        2.再觀之系爭工程履約爭議調解成立書，調解成立之內
          容及理由第二條第(六)項第3 款內容所稱，係指系爭工
          程應作未作之施工項目，參酌民法第217 條（與有過
          失）規定意旨，同意各分擔1/2 價金，與政府採購法
          第101 條第1 項第10款及其施行細則第111 條第1 項
          及第1 項第2 款規定事項不相吻合。
        3.又查，調解成立，與訴訟上和解有同一之效力，而和
          解又與確定判決有同一之效力，故該調解成立案件所
          確定原告逾期113 天之事實，應具有拘束兩造當事人
          之效力，自不容原告執此事實再為爭執，其訴應不足
          採信。
        4.揆諸政府採購法之主管機關行政院公共工程委員會91
          年7 月17日工程企字第09100301640 號函業已明示政
          府採購法第101 條規定通知廠商將刊登政府採購公報
          ，不採用「完全可歸責於廠商」為該條款適用之前提
          。是以被告已同意就原告遲誤工期部分酌減逾期違約
          金，姑不論被告是否負擔與有過失責任，惟未改變因
          可歸責於原告之事由，致本工程進度嚴重落後，而屬
          重大違約之事實。
        5.另衡諸上開條文之立法意旨乃藉由課以廠商一定之負
          擔以確保國家整體公共建設之施工品質此一公共利益
          ，茲原告確有遲誤工期甚長之違約事實，被告依法通
          知將其刊登政府採購公報，並無不當。
        6.原告雖主張其就系爭工程之工程進度遲延有非可歸責
          之事由，然查被告在公共工程委員會之調解程序中業
          已同意酌減逾期違約金，已足減輕原告民事賠償之負
          擔，至於被告係依政府採購法第101 條第10款規定將
          原告宣告為不良廠商，究該條文之用語為「應」，乃
          為強制規定，就此部份被告既確有遲誤工期至一定期
          間，致本工程進度嚴重落後，核屬延誤履約期限情節
          重大，被告依法通知將其刊登政府採購公報，並無裁
          量權，職是，被告依法行政尚無違誤。
      (2)就舉證責任之分配，衡諸最高法院21年上字第1956號判
        例意旨「兩造間之採購契約係屬定期給付關係，原告應
        依施工進度施作，卻未依施工進度施作，就因不可歸責
        於原告之事由所致遲延，應由原告負舉證責任」。茲被
        告業已提出工程履約爭議調解成立書，已足證明原告有
        延誤履約期限之事實存在，而原告仍無法就其遲延工期
        係不可歸責與己而舉證，即屬可歸責於原告之事由致系
        爭工程遲延。就此因可歸責於廠商之事由，致延誤履約
        期限，情節重大者，政府採購法第101 條第1 項第10款
        並規定為停權事由，自為妥適。
      (3)另誠如工程會申訴之審議決定，「明定對於廠商有違法
        與重大違約情形時，機關應將其情形通知廠商，並經異
        議及申訴之處理程序後，視其結果刊登於政府採購公報
        ，以作為各機關辦理其他採購案時，於招標文件規定該
        案廠商不得參加投標、作為決標對象或分包廠商之依據
        ，以社不良廠商之違法、違約行為，避免其再危害其他
        機關，並利建立廠商間之良性競爭環境。」政府採購法
        第101 條之立法理由揭示甚明，是以政府採購法第101
        條之立法目的，係為確保公平、公開之採購程序，及提
        升採購效率、確保採購品質而設，其與公法上之請求權
        或形成權之行使無涉，從而公法上有關消滅時效或除斥
        期間之規定，政府採購法並無直接適用之餘地，亦一併
        敘明。
      (4)查政府採購法對於該法第101 條刊登行為並無時效之規
        定，故本件既因原告確有「重大違約」之情事，而被告
        爰依該規定為刊登行為，於法並無不合，謹陳理由如下
        ：
        1.按政府採購法及其相關法規所科處之不利益處分或行
          政罰均無時效限制之規定，故除法令尚另有明文規定
          者外，其追訴權並無時效上之限制，此有司法院院字
          第2086號解釋及最高行政法院68年度判字第356 號判
          決意旨可參。
        2.揆諸原告所援引之其他規定，渠等規定分別屬行政程
          序法第131 條第1 項公法上請求權時效之規定、行政
          程序法第121 條第1 項行政處分撤銷權之除斥期間規
          定、行政程序法第124 條行政處分廢止權之除斥期間
          規定，核其性質均與本件刊登行為之時效有別，從而
          原告主張應類推適用該法等關於各項時效之規定，自
          屬無據；再者，政府採購法第103 條停權期間之久暫
          更與刊登行為之時效迥異，自不得比附援引之。
        3.綜上所述，原告所舉其他法規及有關處罰時效之學術
          見解，縱可為未來立法之參考，惟於立法完成前，尚
          無從引用，自不待言，故被告依法為本件之刊登行為
          ，與法洵無不合。
      (5)退步言之，縱使本件有類推適用時效之問題，核以政府
        採購法中刊登行為之性質，亦應類推適用行政罰法有關
        處罰時效及其「起算方式」之規定，詳陳如後：
        1.衡諸政府採購法相關條文之立法意旨，其乃藉由課以
          廠商一定之負擔、義務- 承攬公共工程須恪守契約義
          務不得有重大違約，以確保國家整體公共建設之施工
          品質之公共利益，觀諸依此義務之性質縱非行政法上
          之義務，亦難謂無相仿之處；再者，依政府採購法第
          101 條第1 項第10款刊登政府公報亦係以「可責性」
          （即因可歸責於廠商之事由，致延誤履約期限，情節
          重大者）為適用前提，故與一般單純不利益處分之性
          質略有差異，而刊登之效果又對受刊登者有不利之效
          果，固有援用行政罰法規定之餘地。更有甚者，姑不
          論刊登行為是否屬行政罰，然既屬不利益處分，若果
          須類推適用時效規定（假設語），援用行政罰法之規
          定而適用其處罰時效及其「起算方式」之規定，並無
          不妥。
        2.查行政罰法於95年2 月5 日施行，該法第27條規定隨
          規定行政罰之裁處權，因3 年期間之經過而消滅。然
          同法第45條規定「本法施行前違反行政法上義務之行
          為應受處罰而未經裁處，於本法施行後裁處者，除第
          15條、第16條、第18條第2 項、第20條及第22條規定
          外，均適用之」、「（第2 項）前項行政罰之裁處權
          時效，自本法施行之日起算（按：95年2 月5 日）」
          ，固有處罰時效之一般規定，惟揆諸前揭規定該時效
          已有關於時效起算時點之判斷，則本件被告為刊登行
          為尚未罹於時效甚明。
        3.衡諸行政罰法，原無時效規定者，縱使嗣後另行設有
          明文訂立時效規範，尚無法逕為溯及適用，仍須另設
          合宜之起算時點。更況，政府採購法迄今尚未就上開
          刊登行為有時效之規定，由此等立法意旨，同理可知
          ，本件應無類推適用時效之虞地。縱有類推適用時效
          及起算時點之可能，爰依行政罰法之規定，本件亦無
          罹於時效之問題。
      (6)查被告為本件刊登行為係為維護政府採購法所揭之公共
        工程整體品質之立法目的，並無非以損害他人為目的之
        權力濫用，且並無造成原告額外、難以預期之損失，誠
        非屬權力濫用、違反誠實信用原則之裁量瑕疵：
        1.查權力濫用乃源自於公法上誠實信用原則，雖與時間
          經過有關，惟尚須考量義務人根據此一事實及其他有
          關狀況之信賴基礎，相信政府權力不再行使之信賴事
          實，以及從而作成本身之行為信賴行為。換言之，除
          單純以時間經過外，尚須該權力行使將如將造成義務
          人因之遭受無法期待之損害，違反其信賴之保護，始
          有權力濫用之虞，並非僅因裁罰或為不利處分之權力
          經一段時間未行使之，嗣後再行使即謂為權力濫用。
        2.衡酌被告為刊登行為時，並非以損害他人（即原告）
          為主要目的，乃係指依政府採購法之規定，為維繫公
          共工程整體品質立法目的而為者；且衡諸本件原告確
          有可歸責之重大違約情事，故被告之刊登行為僅係維
          持依該法而設之一年停權期間，衡諸前後何時受停權
          ，對原告而言，停權時間既無不同，縱有受有利益損
          害亦應無二致，故並無造成原告額外、難以預期之損
          害，應無權力濫用之虞。再按行政程序法第8 條規定
          「行政行為，應以誠實信用之方法為之」，此即行政
          法上所謂之誠信原則。而原告既確有可歸責於己而重
          大遲誤工期，致本工程進度嚴重落後，核屬違約情節
          重大，被告依法通知將其刊登政府採購公報，乃係依
          法行政，並無單純僅因期間經過即得謂有違反誠信原
          則之情。
        3.又衡諸司法院釋字第525 號解釋可得知，信賴保護原
          則雖不限於於授益行政處分之撤銷或廢止始得主張之
          ，然主張信賴保護原則時仍須以國家行為為對象，亦
          即必須先有國家行為存在，始有形成人民信賴之可能
          ，故信賴之基礎可說是信賴保護原則的前提要件，蓋
          此種行為既係國家基於統治權地位之對外表現，人民
          自會投以必要之信賴，並配合以形成自身之生活，自
          應有受到保護之必要，即意指需有信賴基礎之存在、
          信賴之表現、及值得信賴保護之必要等始可主張信賴
          保護原則。
        4.查本件被告因久未行使刊登之權力，並有由原告繼續
          承攬其工程，而主張被告違反信賴保護原則，而有權
          力濫用，惟查，本件並無信賴之基礎、信賴利益及保
          護之必要，故無權力濫用之虞：
          無信賴之外觀、基礎：被告僅係依政府採購法之規
            定，視原告有無重大違約等情事，判斷是否應予刊
            登政府公報，並無從自行判斷原告是否為優良或不
            良廠商。至於登於公報後之停權效果乃係因政府採
            購法之規定，而後續原告又承包被告之其他工程，
            亦因該工程屬公共工程，故係由原告依政府採購法
            之相關規定投標而得標者，雖兩造之工程契約亦屬
            私法契約，然誠因公共工程之性質特殊及政府採購
            法之相關規定，故與一般民間工程全然地受私法自
            治中契約自由原則之支配而可自由決定締約之對象
            有別，自難僅因被告嗣後於其他工程得標而施作之
            結果，即稱被告有出爾反爾破壞原告的正當信賴之
            矛盾行為，而驟斷被告有引起原告信賴之外觀行為
            ，並致其受有損害者；更況，政府採購法及相關法
            規並無時效之規定，故難僅因被告較遲刊登公布即
            謂有信賴之外觀。職是，既無信賴之基礎，原告主
            張被告違反信賴保護原則，即非的論。
          無信賴利益及保護之必要：原告所主張之信賴利益
            即為免受停權期間所得承攬公共工程之經濟利益，
            然原告所主張信賴被告久未行使刊登政府公報行為
            之信賴基礎，茲若遭停權責將受有極大信賴利益之
            損害。然查：原告因有可歸責之重大違約情事，本
            應受刊登為不良廠商而停權1 年，茲被告依政府採
            購法規定，視原告有無重大違約等情事予以刊登政
            府公報，雖致原告停權1 年之效果，然其效果既無
            不同，又如前所述乃係維繫公共工程品質此等公益
            所為者，並無造成原告受有額外、難以預期之利益
            損失，依利益衡量判斷基準，貫徹政府採購法之立
            法目的，原告並無信賴利益之存在及保護之必要。
    理  由
一、原告起訴主張：原告於89年間參與招標機關即被告辦理之系
    爭工程採購案，雙方並於89年10月9 日簽訂工程合約，系爭
    工程已於90年8 月19日完工，同年10月3 日經被告驗收合格
    ，其後雙方就工程是否逾期發生爭議，原告於92年間向工程
    會提出履約爭議調解之申請，經該會於92年7 月29日調解成
    立在案。詎被告於系爭工程完工近7 年後，始於97年4 月25
    日通知原告，系爭工程有政府採購法第101 條第1 項第10款
    延誤履約期限情節重大之情形，將刊登政府採購公報。惟原
    告就系爭工程之履行並無任何遲延責任，原告僅係基於讓步
    而同意以逾期113 天與被告就工期爭議成立調解，不得據此
    作為政府採購法第101 條第1 項第10款之刊登原因；另政府
    採購法第101 條第1 項規定雖無直接適用公法上有關消滅時
    效或除斥期間規定之餘地，然自政府採購法第6 條所定公平
    合理原則以觀，放任機關得永久無限期為此一刊登行為，絕
    非政府採購法之立法本意，是機關對廠商之刊登公報行為亦
    應有一定期限之限制，被告於系爭工程完工7 年後始為通知
    ，遠超過現行法所允許之5 年消滅時效（參酌行政程序法第
    131條第1 項規定）及2 年除斥期間（參酌行政程序法第121
    條第1 項、第124 條規定），置原告之法律地位於不安定狀
    態，嚴重侵害原告權益，有違公平合理原則、誠信原則、法
    安定性原則、行政行為可預見性原則，屬權利濫用，顯然違
    法，為此訴請如聲明所示。
二、被告則以：原告逾期完工113 天（已扣除不可歸責原告之工
    期），為履約爭議調解所確定之事實，依政府採購法施行細
    則第111 條第1 項規定，屬延誤履約情節重大，原告有政府
    採購法第101 條第1 項第10款之重大違約事實，被告依法即
    應通知將其刊登政府採購公報，並無裁量權，被告依法行政
    ，尚無違誤，且政府採購法第101 條之立法目的，係為確保
    公平、公開之採購程序，及提升採購效率、確保採購品質而
    設，與公法上之請求權或形成權之行使無涉，公法上有關消
    滅時效或除斥期間之規定，政府採購法並無直接適用之餘地
    。縱使有類推適用時效之問題，核以政府採購法中刊登行為
    之性質，亦應類推適用行政罰法第27條及第45條規定，本件
    尚未罹於時效等語置辯，並求為判決駁回原告之訴。
三、本件兩造不爭原告於89年間參與被告辦理之系爭工程採購案
    ，雙方於89年10月9 日簽訂工程合約，履約期限為240 個工
    作天，原告已於90年8 月19日完工，90年10月3 日經被告驗
    收合格，其後雙方就工程是否逾期發生爭議，由原告向工程
    會申請履約爭議調解，經該會於92年7 月29日調解成立，其
    調解成立之內容及理由第二點「有關申請人請求給付工程款
    壹仟柒佰貳拾伍萬元及返還履約保證金貳佰捌拾柒萬伍仟元
    部分」第(四)項載明「本工程自89年3 月1 日開工起至90年10
    月3 日正式驗收合格止（423 天）計逾期113 天（423 天－
    原契約工期420 天－不計工期70天＝113 天）」等情，並有
    原告提出之系爭工程合約（原證2 ）、驗收紀錄表（原證4
    ）、調解成立書（原證5 ）在卷可稽，堪認為真實。
四、本件之爭執：
    (一)機關依政府採購法第101 條第1 項定將廠商刊登公報行為
      之行使，是否應受時效之限制？
    (二)被告依政府採購法第101 條第1 項第10款規定，將原告刊
      登政府採購公報，是否適法？
五、經查：
    (一)關於機關依政府採購法第101 條第1 項定將廠商刊登公報
      行為之行使是否應受時效限制部分：
      (1)按「機關辦理採購，發現廠商有下列情形之一，應將其
        事實及理由通知廠商，並附記如未提出異議者，將刊登
        政府採購公報……」、「機關依前條通知廠商後，廠商
        未於規定期限內提出異議或申訴，或經提出申訴結果不
        予受理或審議結果指明不違反本法或並無不實者，機關
        應即將廠商名稱及相關情形刊登政府採購公報。」、「
        依前條第3 項規定刊登於政府採購公報之廠商，於下列
        期間內，不得參加投標或作為決標對象或分包廠商……
        」政府採購法第101 條第1 項、第102 條第3 項、第10
        3 條分別定有明文。依上開規定，機關一旦將違法（約
        ）廠商名稱及相關情形刊登政府採購公報，廠商因此將
        不得於一定期間內參加投標或作為決標對象或分包廠商
        ，是機關刊登公報之行為，因其後續將發生制裁之效果
        ，對廠商而言，實屬一不利益之措施。
      (2)再者，政府採購法第101 條之規定，核其立法意旨，無
        非係為於事前藉由對廠商之心理制約，杜絕不良廠商之
        違法、違約行為，並期事後避免不良廠商再度危害其他
        機關，以確保國家整體公共建設之施工品質，並建立廠
        商間良性競爭環境。故為達成上開立法目的（尤其是避
        免其他機關再受危害），並參酌機關刊登公報行為，其
        最終將對廠商發生制裁效果，屬不利廠商之措施，不宜
        久懸，若放任機關長時間不行使，將影響法律秩序之安
        定性，準此，機關將不良廠商刊登公報之行為自應於一
        定期間內行使，亦即機關刊登公報行為之行使應受時效
        之限制，始為合理。
      (3)查政府採購法並未就機關刊登公報之行為期間為規定，
        在立法者尚未明文規定行使期間之情況下，應以類推適
        用的方法填補此項法律漏洞。故以下乃就本案即廠商有
        政府採購法第101 條第1 項第10款情形時，機關刊登公
        報行為之「時效」及時效「起算時點」應類推適用的對
        象為何，分別加以論述：
        1.關於「時效」部分：
          查機關刊登公報之行為，其性質為一不利益措施，且
          最終將對廠商發生於一定期間不得參加投標或作為決
          標對象或分包廠商之制裁效果，已如前述；雖然政府
          採購法第101 條第1 項第10款規定之情事，僅屬契約
          義務之違反，非屬違反行政法上義務之行為，惟其後
          續所生之效果具有制裁性，與行為人因違反行政法上
          義務所附隨之行政裁罰相似，二者同屬對義務違反之
          處罰性質的規範；而行政罰法第27條第1 項就公法上
          裁處權之時效設有規定，明定「行政罰之裁處權，因
          3 年期間之經過而消滅」，本諸「相同事物作相同處
          理、不同事物作不同的處理」之原則，本件自應類推
          適用行政罰法第27條第1 項關於裁處權時效之規定，
          故機關將違約廠商刊登政府採購公報行為之行使，其
          時效應為3 年，逾期即不得再將廠商刊登政府採購公
          報。
        2.關於「起算時點」部分：
          又行政罰法第27條第 2項規定：「前項期間，自違反
          行政法上義務之行為終了時起算。但行為之結果發生
          在後者，自該結果發生時起算。」蓋行政罰事件多屬
          行為犯，有行為之發生即屬違法，應受裁罰，乃明定
          以違法行為終了時起算3 年的時效，例外在以結果發
          生為違法時，始以結果發生時起算。查機關為刊登政
          府採購公報之行為，其目的既在制裁不良廠商，以避
          免其再度危害其他機關，則刊登公報之3 年時效起算
          點，基於「相同事物作相同處理、不同事物作不同處
          理」之同一原則，應類推適用行政罰法第27條第2 項
          規定。是以本案而言，即應以廠商延誤履約期限情節
          重大之行為終了並為機關可得知悉時，為3 年時效之
          起算點。至於行政罰法第45條乃係就該法施行前違反
          行政法上義務之行為應受處罰而未經裁處者所定之過
          渡條款，與本案係針對契約義務之違反之情形不同，
          自無從類推適用該條自行政罰法施行之日起算，併此
          敘明。況本件完工及驗收合格均在行政程序法施行之
          後，法治國家公法上權力或權利，均不應放任長時間
          之經過而不行使，是縱類推適用行政程序法第131 條
          第1 項之5 年時效，本件亦已逾此期間，而應認不得
          再予刊登公報。
    (二)關於被告依政府採購法第101 條第1 項第10款規定將原告
      刊登政府採購公報是否適法部分：
      (1)按政府採購法第101 條第1 項第10款所稱延誤履約期限
        情節重大者，機關得於招標文件載明其情形，其未載明
        者，於巨額工程採購，指履約進度落後百分之10以上，
        於其他採購，指履約進度落後百分之20以上，且日數達
        10日以上。前項百分比之計算，屬已完成履約而逾履約
        期限者，依逾期日數計算之。此觀政府採購法施行細則
        第111 條之規定即明。
      (2)查本件原告逾期完工日數以113 天計算，為兩造於履約
        爭議調解時所接受之事實，縱令該日數係原告為達成調
        解而為讓步後之結果，惟既經原告接受並以此為基礎與
        被告成立調解，原告自應受其拘束，不得再為爭執。又
        系爭工程履約期限為240 個工作天，原告逾期完工日數
        達113 天，依上開規定，即屬延誤履約期限情節重大；
        且計算上開日數時已扣除不可歸責原告之工期，可見該
        113 天之逾期日數即屬可歸責原告之事由所致，是被告
        主張本件符合政府採購法第101 條第1 項第10款所定「
        因可歸責於廠商之事由，致延誤履約期限，情節重大」
        之要件，依法應刊登政府公報，非屬無據。
      (3)惟機關為刊登公報之行為，應類推適用行政罰法第27條
        第1 、2 項規定，其時效為3 年，且應自廠商延誤履約
        期限情節重大之行為終了並為機關可得知悉時起算，業
        已詳述如前。本件原告於90年8 月19日完成系爭工程，
        並於90年10月3 日經被告驗收合格，為兩造所不爭之事
        實，是本件至90年10月3 日被告驗收時，原告之行為業
        已終了，且其延誤履約期限情節重大之情亦為被告所得
        知悉，因此3 年時效應自90年10月3 日開始起算，被告
        遲至97年4 月25日始以東總字第0970004437號函通知原
        告，系爭工程因有延誤履約期限情節重大情形將刊登政
        府採購公報，顯已逾3 年之期間，揆諸首揭說明，被告
        即不得再為刊登公報。
      (4)況被告於90年10月3 日辦理驗收時，對於原告是否有政
        府採購法第101 條第1 項第10款情形，應即有所知悉，
        當時即應依法行使刊登公報之行為，竟長時間不行使，
        甚至於93年間再將另案工程款高達2 億9,500 萬元之「
        原住民民族學院新建工程」交由原告施作（見原證12，
        被告亦不否認），上開情狀自足使原告認為被告已不再
        就系爭工程原告違約之情刊登公報，而得免於遭受一定
        期間不得參加投標或作為決標對象或分包廠商之制裁，
        是被告於近7 年後，再於97年4 月25日發函通知原告將
        刊登公報，亦違背誠實信用原則，而非屬適法。
六、綜上所述，本件被告依政府採購法第101 條第1 項第10款規
    定將原告刊登政府採購公報，難謂適法，原告提出異議，為
    有理由，爰由本院將申訴審議判斷及異議處理結果均予撤銷
    ，用期適法。
七、兩造其餘之陳述，於判決結果不生影響者，不予一一論述，
    附此敘明。
據上論結，本件原告之訴為有理由，爰依行政訴訟法第98條第1
項前段，判決如主文。
中    華    民    國    98    年     2    月   19     日
                    臺北高等行政法院第五庭
                              審判長法  官  王碧芳
                                    法  官  蕭惠芳
                                    法  官  周玫芳
上為正本係照原本作成。
如不服本判決，應於送達後20日內，向本院提出上訴狀並表明上
訴理由，如於本判決宣示後送達前提起上訴者，應於判決送達後
20日內補提上訴理由書（須按他造人數附繕本）。
中    華    民    國    98    年     2    月   23     日
                                    書記官  張正清


司法院資訊處製作；財團法人民間司法改革基金會備份。
